【裁判字號】    89,上訴,347
【裁判日期】    890614
【裁判案由】    偽造文書
【裁判全文】
臺灣高等法院高雄分院刑事判決    八十九年度上訴字第三四七號
    上訴人
    即被告  乙○○
右上訴人因偽造文書案件，不服臺灣高雄地方法院八十八年度訴字第一七一二號中華
民國八十九年一月十四日第一審判決（起訴案號：臺灣高雄地方法院檢察署八十七年
度偵字第一八二二八號），提起上訴，本院判決如左：
      主      文
上訴駁回。
      事      實
乙○○係甲○○之子。緣甲○○於民國八十六年十月一日因腦溢血中風住院，嗣返家
休養，因惟恐其所有之財產於病中遭人謀奪，遂將其所有坐落高雄市○○區○○段一
一五二、一一八九號土地，及其上建物即門牌號碼高雄市左營區○○○路三二五弄十
二號（下稱系爭房地）之所有權狀共三紙交付其子邱紹忠保管，另甲○○所有印鑑證
明及印鑑章則交由其女邱秀雲負責保管。詎乙○○、邱紹忠及邱秀雲（邱紹忠及邱秀
雲部分由本院另案判決）為防止甲○○所有之上開房、地遭繼母王秀端趁甲○○重病
之際，移轉所有權，而損及彼等利益，竟共同明知未得其父甲○○之同意，且乙○○
與甲○○間並無新台幣（下同）六百萬元之債權存在，先於八十七年一月二十四日，
由邱紹忠委由不知情之林耀坤，將其所持有之上開系爭房地所有權狀三紙交給乙○○
，復於同年月二十五日，由邱秀雲將前開其保管中之甲○○印鑑證明、身份證影本各
一份及印鑑章一枚交付予乙○○，並推由乙○○盜用右開甲○○之印鑑章，進行偽造
乙○○為抵押權人、甲○○為義務人兼債務人，共同擔保本金六百萬元之抵押權設定
契約書及以甲○○為申請人之土地登記申請書，連同前揭系爭房地所有權狀三紙、印
鑑證明及其他相關證件，於八十七年二月六日，持以向高雄市楠梓地政事務所申請設
定六百萬元之抵押權登記，致使高雄市楠梓地政事務所承辦人員將此不實之抵押權設
定事項，登載於其職務上所掌之土地登記簿上，足以生損害於甲○○及地政機關登記
之公信力。案經甲○○訴請臺灣高雄地方法院檢察署檢察官偵查起訴。
    理  由
一、訊之被告乙○○固坦承確有於前揭時、地向地政機關申請辦理六百萬元之抵押權
    設定登記之事實，惟矢口否認有何偽造文書之犯行，辯稱：伊設定上開抵押權係
    由伊妹邱秀雲及妹婿林耀坤等承轉伊父即告訴人之意思，欲償還對伊之欠款，而
    囑伊前往就系爭房地設定抵押權，且該些設定所需文件均係由邱紹忠、邱秀雲分
    別提供，並非原由伊所保管之物，且設定抵押權之證件齊全，伊未向父親查證，
    致不知父親確否同意，況伊確對伊父即告訴人甲○○有債權存在，伊乃不疑有他
    ，以為抵押權設定有其正當性，且伊已塗銷就系爭房地所設定之六百萬元抵押權
    ，即無損害告訴人之利益云云。
二、惟查：
(一)、右揭事實業據告訴人甲○○指述甚詳，被告於原審中亦自承未親自獲得告訴人當
    面告知同意，事前亦未曾親自向告訴人求證是否同意伊設定抵押權等情，另證人
    即交付設定抵押權相關證件予被告之邱紹忠、邱秀雲亦均供陳其等交付相關書證
    予被告時未告知係供設定抵押之用，亦未為其等有獲告訴人同意設定抵押權之辯
    陳，且告訴人於病危住院期間固曾就財產分配事宜有所指示，然其所指示之事項
    亦無一言及設定抵押權一節，亦據證人王秀端、邱秀雲證述甚詳，足見告訴人所
    指訴其從未曾授權被告或邱紹忠、邱秀雲辦理抵押權設定一節，應屬實情。
(二)、本件抵押權設定之過程，係由邱紹忠委由不知情之林耀坤，將其所持有之上開系
    爭房地所有權狀三紙交給乙○○，另由邱秀雲將其保管之甲○○印鑑證明、身份
    證影本各一份及印鑑章一枚交付予乙○○，由乙○○盜用該印鑑章，實際進行抵
    押權六百萬元之設定並由其本人任抵押債權人，是偽設抵押權過程係由被告與邱
    紹忠、邱秀雲共同行為分擔完成無訛。茲有疑義者，被告與邱紹忠、邱秀雲三人
    間就未獲告訴人授權並設定抵押權一節是否均知情（按被告辯稱伊對『未獲授權
    』一節不知；邱紹忠及邱秀雲辯稱伊等對『設定抵押權』一節不知）？其三人間
    犯意聯絡之範圍如何（被告與邱紹忠及邱秀雲均稱未有共謀，被告並與邱紹忠、
    邱秀雲二人，彼此互推責任）？經查：
(1)、被告與告訴人父子間關係已惡化十餘年，甚且被告已移民加拿大，告訴人於八十
    六年十月一日腦溢血住院開刀（參診斷書附於八十七年度偵字第四一五八號卷內
    ），被告亦未有任何探視之意圖，甚而迄同年十一月九日回國後，被告亦坦認因
    與父親間長年積怨，亦未有面見之情，其遽然自其他弟妹處取得產權證件，獲轉
    告父親同意設定抵押權予伊，此時被告既已回國，又得知父親病危間有對其釋放
    善意訊息，衡情應會在父親病重中極力爭取探視父親病情之機會，被告迄未此之
    為，竟辯稱其未經求證即遽信邱紹忠及邱秀雲所言，未知獲有父親授權一節，衡
    情尚難謂與常情相合。
(2)、本件抵押權設定之原因行為，係基於被告與告訴人間所訂「土地及建物抵押權設
    定契約書」，而該契約書上所載權利發生原因係六百萬元債務，甚而有債務清償
    日期（八十七年三月三日）、違約金及權利存績期限之約定，顯係被告單方之意
    思擬定，被告亦不否認其與告訴人間未曾有六百萬元「債權債務」關係，則其意
    思表示非係被告與告訴人間合意之意思無訛，至被告辯稱告訴人於七十四、五年
    間曾因侵吞伊所有寶島眼鏡公司股權一節，縱若屬實，距本件案發時間已相距十
    餘年，被告未曾為訴訟爭執，迄於本件爭執中之八十八年間方對告訴人提起告訴
    （卷附臺灣高雄地方法院八十八年度議字第三七八號處分書參照），且其爭執金
    額始終亦未有證據足認與「六百萬元」何關，豈有事隔經年，且在告訴人病危間
    ，突然以父親之尊突覺「虧欠」，而欲返還被告之理？況本件案發時間，因適值
    告訴人病危，而引發告訴人子女與續弦妻王秀端間就財產歸屬問題滋生心結，此
    由被告所自承其父被以救護車載送至戶政事務所臨時更改印鑑及王秀端申請所有
    權狀遺失補發遭被告申請撤銷之嚴重爭執即可窺知一、二，如若父親在有限之財
    產中僅一偏為長子（即被告）單獨一人之利益同意設定抵押權予被告，邱紹忠及
    邱秀雲豈願受託保管相關證件於先（甚而處心積慮自王秀端處取回告訴人所有權
    狀、身份證，又特別於父親病中出院變更印鑑），卻又無條件、異議交付任由被
    告設定抵押權於後？再證諸本件訴訟期間，被告與邱紹忠、邱秀雲二方間之辯陳
    立場，互為指摘，未見有何兄弟（妹）互為迴護之親情，實難謂被告所辯邱紹忠
    、邱秀雲告知伊父親因「虧欠」，而有所「回饋」同意設定抵押權一節合於常情
    。
(3)、本件證人邱紹忠及邱秀雲二人於交付抵押權設定相關證件予被告之時，係基於由
    被告辦理設定抵押權目的一節，已據被告迭為辯陳在卷，此一辯陳固係被告自我
    圖免脫罪之辯詞，然若其交付目的非與實情相合，被告當知如此辯陳若獲採信，
    必陷邱紹忠及邱秀雲二人於受刑罰之不利處境，倘當初邱紹忠、邱秀雲二人係純
    基於善意而為交付證人，被告豈有未體會弟妹之用心，而僅因為己卸責企圖即任
    意誣指邱紹忠及邱秀雲二人亦有違反告訴人授權意旨之明確辯陳？是被告所稱邱
    紹忠及邱秀雲交付證件時明確表示係為抵押權設定事一節，應屬可信；又本件系
    爭抵押權之設定，邱紹忠及邱秀雲二人固亦迭為辯陳否認知情在卷，惟設若抵押
    權設定一節純係被告一人擅自設定（而與邱紹忠、邱秀雲意思有違），其所生權
    利侵犯，必涉及邱紹忠、邱秀雲二人，甚而因相關證件係其等二人交付予被告，
    乃危及邱紹忠、邱秀雲有被追訴共犯之虞（事實上告訴人最早訴追對象即係邱紹
    忠及邱秀雲二人），邱紹忠、邱秀雲二人豈有始終未對被告之違法行徑有所追究
    ，僅於其等三人均遭父親訴追時方僅以辯解方式互推卸責耳？又邱秀雲於偵查中
    被問及何以父親要將所有權狀交邱紹忠？一節時，供稱「父親怕財產被人過戶」
    一語（八十七偵四一五八號卷第十三頁），此後邱紹忠及邱秀雲二人亦均辯稱僅
    是基於「保管」目的而持有，若其所稱單純受父親之託保管目的屬實，何有必要
    進一步申請印鑑證明書、身份證影印本，甚而變更印鑑證明之必要，足見邱紹忠
    及邱秀雲二人主觀上確於保管目的之餘尚有進一步欲有所權利保障之舉甚明，況
    邱紹忠及邱秀雲二人，有關抵押權設定一節，原於偵查中均係辯稱「知情貸款六
    百萬元之事，是父親甲○○交代伊等去辦」（八七偵四一八五號卷第一三八頁參
    照），嗣於偵審中又改稱交付證件僅係欲由被告「處理」，不知情設定六百萬元
    抵押權一節，前後矛盾說詞亦顯見其等主觀上卸責心態，是其等二人辯陳不知嗣
    後抵押權設定之事，應無可採信。
(4)、本件被告於未被追加告訴之前，於偵查中初亦證稱其拿取所有權狀之目的，即稱
    「防止王秀端侵占父親財產，因為在醫院時伊父親被王秀端推到代書處蓋章，當
    時伊父親簽邱金福名義所以無法過戶」等語（八十七偵四一五八號卷第十二頁反
    面），核與上開邱秀雲之偵查初訊中供詞相合，參以卷附地政機關准被告所請駁
    回所有權狀補發之時間係八十七年一月廿六日（有高雄市政府地政處楠梓地政事
    務所八十七高市地楠一字第七０三號函附卷可按），而本件系爭抵押權設定之申
    請日期係八十七年二月四日（詳卷附土地登記申請書及抵押權設定契約書），是
    被告之申登本件抵押權設定時間顯係在後，核與其所述「防止王秀端侵占父親財
    產」之主觀考量相合，此時若謂被告前開所辯出於父親心覺虧欠，而欲有所補償
    之詞可採，此一被告個人正當取得權利之理由，何以被告未以之為證陳內容而為
    陳述，迄於本身被訴追時方為此辯陳，前後陳述亦有矛盾，且其既係為防阻王秀
    端爭奪財產，而有「保管」之舉，則其他繼承人亦無容認被告單獨一人獨厚取得
    六百萬元抵押權利益之理；又上開委請代書申請地政機關書狀補給，係由告訴人
    具名切結書據據以提出，有切結書一紙附卷可按，其申請日期係八十六年十二月
    廿六日，亦有「土地登記申請書」一紙附卷可查，被告即係在公告日期（八十六
    年十二月三十日至八十七年一月廿九日）期間內之八十七年一月廿六日提出異議
    （詳前開地政事務所駁回書狀補給函），此時被告應明確認知其父親主觀上已知
    權狀被邱紹忠及邱秀雲執有，仍偽稱遺失為由另循他途申請補發權狀之行為，被
    告理應進一步瞭解父親意圖，並意會其父並無處分系爭不動產產權之意，其竟仍
    於八十七年二月四日著手進行抵押權設定事宜，竟辯稱其不知父親未同意設定抵
    押一節，自與事實不合，是被告所辯自難遽為憑信。
(5)、至被告所辯稱曾於八十七年四月九日與邱紹忠、邱秀雲共同具名提出答辯狀於檢
    察官，其中答辯狀中載明：「：：被告曾詢邱秀雲父親之意設定金額多少？邱秀
    雲答曰『父親說五百萬元、六百萬元，隨令兄之意』，：：被告本意只想保留父
    親設定文件：：為打消王秀端唆使父親重覆作書狀補發事：：故於八十七年二月
    六日申請抵押權設定登記：：」等語，依其答辯狀意旨似認邱紹忠及邱秀雲均有
  認同該答辯狀上開事實陳述，被告援以為辯解，似亦足認被告所辯伊係受邱紹忠
    及邱秀雲之誤導一節為可信，然此一不利邱紹忠、邱秀雲，卻有利於被告之事實
    陳述，邱紹忠及邱秀雲二人竟於同被訴追之偵查案件中願如此陳述，對照邱紹忠
    及邱秀雲自被告訴人訴追以來迭為否認被訴犯行之心態以觀，該答辯狀之意旨是
    否符合其等本意已非無疑，嗣邱秀雲於本院調查中陳述（並具狀）係乙○○告知
    伊「父親的東西是伊（指邱秀雲）交予，若不配合答辯狀內容說明，將犯背信罪
    ，刑期五年」，於是乙○○撰寫不實之答辯狀（即上開八十七年四月九日答辯狀
    ），誘騙伊蓋章做為日後脫罪之藉口等語，並據提出載有「請一定依答辯狀內容
    配合說明，以免被控背信罪：：，兄留」等語之便條影本一紙（附於邱秀雲八十
    九年四月廿六日庭呈刑事陳述狀後，訊之被告亦坦認該紙條確係其本人所書寫）
    附卷可按，足見證人邱秀雲上開為被告誤導而共同具名答辯一節確非虛言，尚難
    據該答辯狀而為有利被告之認定。
(6)、又依告訴人於偵查中當庭聽邱紹忠陳述「我父親住院期間，有一次我去看父親，
    但父親不在，看護表示我父親被王秀端載到代書處簽名蓋章，他怕財產被謀奪，
  所以簽邱金福之名，我父親才會交待權狀、証件給我們保管，且有交待我們如回
    到王秀端住處，有好好照顧他，要將他與王秀端共同持有之不動產給王女：：我
    為王女如照顧我父親，百年後那些該給的也要給她」及邱秀雲陳述「乙○○回國
    後有寫信給王秀端，說如能照我父親，百年後該給的會給她，但王女不願意，
    就提告訴」等語，均獲告訴人當庭表示「實在」（以上均見八十七偵四一八五號
    卷第一四五頁、一四六頁），而被告於偵查中中亦坦認八十七年間伊曾寫信給王
    秀端說明，只要將父親照顧好，伊等願放棄父親之財產，全部過戶給王秀端（八
    七偵續三五０號卷第一一八頁反面），足見當時庭訊中獲得之共識係由告訴人將
    權狀等書件交由邱紹忠、邱秀雲負責保管，然其最終權利仍係在王秀端確實負起
    照顧告訴人之前提下歸王秀端所有，隻字未提欲設定抵押權以償虧欠被告舊欠之
    語，反而意謂因王秀端因不同意產權暫由被告及邱紹忠、邱秀雲兄妹負責保管，
    而有所爭執，是被告及邱紹忠、邱秀雲兄弟姐妹商議即行設定抵押權以阻止王秀
    端對其等父親產權有所進一步圖謀較符合當時所處情境。
(7)、末查，刑法偽造、變造文書罪，只須所偽造、變造之文書有足生損害於公眾或他
    人之危險，即行成立，並非以確有損害事實之發生為構成要件（最高法院二十二
    年上字第八七四號判例參照）。據此，被告縱事後塗銷上開抵押權而未及生損害
    於告訴人，仍無解於被告上開犯行之成立甚明；又有關告訴人指陳被告及邱紹忠
    、邱秀雲共謀盜刻印鑑章辦理系爭過戶事宜一節，徵諸變更印鑑、申領新印鑑證
    明書一節，均係告訴人本人親自簽名申請等情，有高雄市左營區戶政事務所八十
    七年八月廿二日高市左戶字第五三一六號函附印鑑證明申請書影本二紙可按（附
    於八十七偵四一八五號卷第一五四頁至一五五頁），又無證據足認告訴人之聲請
    係受脅迫或有何其他違其本意之情事，自難證明印鑑章係被告或邱紹忠、邱秀雲
    所刻，此部分指訴尚難成立，但仍無損於被告取得證件後擅自盜用印章辦理抵
    權設定事實之認定，附此敘明。綜上事證，被告所辯顯係事後卸責之詞，不足採
    信，此外復有被告偽造之抵押權設定契約書、土地登記申請書附卷可稽，本件事
    證明確，被告右揭犯行洵堪認定，應依法論科。
三、核被告乙○○明知其與甲○○間並無六百萬元之債權存在，而偽造抵押權設定契
    約書、土地登記申請書，連同前揭系爭房地之所有權狀等證明文件，持以向地政
    機關辦理六百萬元之抵押權設定登記之行為，係犯刑法第二百十六條、第二百十
    條之行使偽造私文書罪，及同法第二百十四條之使公務員登載不實文書罪。有關
    盜用甲○○印鑑章於上開文書為偽造私文書之部分行為，不另論罪；偽造之各該
    文書均為私文書，係接續為之，應僅成立偽造私文書一罪；其低度之偽造私文書
    行為應為高度之行使行為所吸收，不另論罪。又被告乙○○與邱秀雲、邱紹忠三
    人就上開犯行，彼此間有犯意之連絡及行為之分擔，均應論以共同正犯，公訴意
    旨漏未論及，似有未洽。又被告所犯行使偽造私文書、使公務員登載不實文書二
    罪間，有方法及結果之牽連犯關係，應從一重之行使偽造私文書罪處斷。被告犯
    罪事證既明，原審法院乃依據刑法第二十八條、第二百十六條、第二百十條、第
    二百十四條、第五十五條、第七十四條第一款，罰金罰鍰提高標準第一條前段之
    規定，並審酌被告為免其父所有之系爭房地，遭人趁機謀奪利益，為保障己身權
    益，而犯前述罪行，及被告於事後已塗銷上開抵押權之設定登記，有土地登記謄
    本在卷足參，尚未造成告訴人之實際損害，惟被告犯後極力飾詞卸責，態度難謂
    良好等一切情狀，量處有期徒刑六月，又敘明末查被告前未曾受有期徒刑以上刑
    之宣告，有臺灣高雄地方法院檢察署刑案資料查註紀錄表及本院被告全國前案紀
    錄表在卷可佐，其經此次偵審程序及罪刑之宣告，應知所警惕，信無再犯之虞，
    因認其所受宣告刑以暫不執行為適當，併宣告緩刑二年，以啟自新，而各該偽造
    之文書上蓋用之甲○○印鑑章，確屬甲○○所有，並非偽造，故不予宣告沒收。
    至被告所偽造之上開抵押權設定契約書、土地登記申請書，業經被告向地政機關
    提出行使，已非為被告所有，是尚乏沒收之依據等情，認事用法均無不合，量刑
    亦稱允妥，被告上訴意旨否認犯罪，核無理由，應予駁回。
據上論斷，應依刑事訴訟法第三百六十八條，判決如主文。
本案經檢察官林炎昇到庭執行職務。
中    華    民    國     八十九     年       六       月     十四   日
                              臺灣高等法院高雄分院刑事第八庭
                                  審判長法官  郭雅美
                                        法官  莊飛宗
                                        法官  洪兆隆
右正本證明與原本無異。
如不服本判決，應於判決送達後十日內向本院提出上訴狀，其未述理由者並應於提
出上訴狀後十日內向本院補提理由書（應附繕本)。
                                      書記官  葉淑華
中    華    民    國     八十九     年       六       月     十六   日
附錄本判決論罪法條
刑法第二百一十六條
行使第二百十條至第二百十五條之文書者，依偽造、變造文書或登載不實事項或使登
載不實事項之規定處斷。
刑法第二百十條
偽造、變造私文書，足以生損害於公眾或他人者，處五年以下有期徒刑。
刑法第二百一十四條
明知為不實之事項，而使公務員登載於職務上所掌之公文書，足以生損害於公眾或他
人者，處三年以下有期徒刑、拘役或五百元以下罰金。
                                                                        Ｄ


司法院資訊處製作；財團法人民間司法改革基金會備份。
